台灣高等法院民事判決　九十一年度家上更(二)字第三號
　　　上　訴　人　乙○○
　　　訴訟代理人　陸正康律師
　　　被上訴人　　甲○○　　　.
　　　訴訟代理人　李金澤律師
右當事人間離婚等事件，上訴人對於中華民國八十九年六月二十七日臺灣板橋地方法
院八十四年度婚字第七八○號第一審判決提起上訴，經最高法院第二次發回更審，本
院判決如左：
    主    文
原判決關於駁回上訴人後開第二項之訴部分，並訴訟費用除確定部分外之裁判廢棄。
被上訴人應給付上訴人新台幣捌拾萬元。
其餘上訴駁回。
第一、二審及發回前第三審訴訟費用除確定部分外，由被上訴人負擔三分之一，餘由
上訴人負擔。
    事    實
甲、上訴人方面：
一、聲明：(一)原判決除確定部分外，不利於上訴人部分廢棄。(二)被上訴人應給付上訴
    人新台幣貳佰伍拾萬元。(三)願供擔保請准宣告假執行。
二、陳述：除與原判決及發回前本院判決記載相同者外，補稱略以：
  (一)本件請求分配剩餘財產之標的，係被上訴人在婚姻關係存續中所取得進和工業有
    限公司（下稱進和公司）歷年增資而增加之出資額新台幣一百七十萬元，由此以
    進和公司之資產淨值估定，再由出資額比例計算之數額，並非直接請求分配進和
    公司之資產。
  (二)兩造就進和公司之歷年增資種類等，雖分別各有陳述，惟進和公司歷年之增資，
    既均依法向主管機關台灣省政府建設廳辦理變更章程等登記在案，則有關增資金
    額及種類，各股東是否同意增資，及繳足股款等，均應以主管機關登記者為準。
  (三)兩造自結婚後即共同在進和公司努力工作，被上訴人且擔任廠長乙職，因係家族
    公司，除領取部分零用金外未支領薪資，此由被上訴人在原審自認只有領零用金
    並非薪水，以及證人江梨秀證稱「我有聽我婆婆說過，你們每月錢領得少，不要
    計較，因為你們都是股東」可證。再以工作所得擴充為進和工業有限公司之資產
    ，此乃兩造日日辛勤工作所得之盈餘，而非進和工業有限公司之孳息。
  (四)進和公司變更登記事項卡記載，七十八年十二月十八日現金增資三百萬元、八十
    一年五月十一日現金增資六百萬元，被上訴人出資額二百萬元，且業經變更章程
    登記在案。
  (八)被上訴人所有進和公司出資額二百萬元，不論係結婚前未成年時，其父高錫宗以
    其名義出資三十萬元登記為進和工業有限公司股東，依法視為贈與，由被上訴人
    取得所有權；或係於婚姻關係存續中，在進和工業有限公司辛苦工作所得之盈餘
    增資，取得增加出資額一百七十萬元，既已由主管機關登記在案，自為被上訴人
    所有。惟被上訴人於八十四年六月二十五日與訴外人游適慈通姦，由上訴人報警
    查獲，被上訴人旋於八十四年六月二十九日將上開在進和工業有限公司之出資額
    二百萬元，平均移轉登記其父、母、弟弟名下，顯係共同為詐害上訴人剩餘財產
    分配請求權，而通謀虛偽意思表示，應屬無效。
三、證據：除援用原審及發回前本院前審提出者外，請求向經濟部中部辦公室調閱進
    和工業股份有限公司變更登記項卡。
乙、被上訴人方面：
一、(一)聲明：駁回上訴。(二)如受不利判決，請准供擔保宣告免為假執行。
二、陳述：除與原判決及發回前本院判決記載相同者外，補稱略以：
  (一)被上訴人於進和公司工作多年，均按月支領薪水，其它弟妹亦同。且日常生活所
    需均由父母親供應，各取所需，焉能不知足再恣意主張股東權益？且上訴人於婚
    後即未上班，茍非被上訴人按月交付薪水儲蓄，何能有郵局定期存款？可見所陳
    不實。
  (二)另查進和公司歷次增資變更登記，均係由被上訴人父親高進和獨自委由會計師辦
    理，在本件訴訟之前被上訴人並不了解。上訴人主張係盈餘增資自應由上訴人負
    舉證之責。
三、證據：除援用原審及發回前本院前審提出者外變更登記事項卡影本乙份、綜合所
    得稅核定通知書影本。
    理　　由
一、兩造爭執要旨
　(一)上訴人陳淑珠(現改名乙○○)於原審起訴主張：兩造原為夫妻，育有子女高雅伶
　　、高世峰、高雅惠與高世銘四人。被上訴人甲○○婚後與訴外人游適慈通姦，經
　　法院判決妨害家庭罪確定在案。上訴人因之訴請離婚及請求將四名子女交由上訴
　　人行使負擔親權，及請求賠償非財產上之損害一百五十萬元。又因被上訴人係進
　　和公司之股東，該公司現有資產超過一千萬元以上，係兩造婚姻關係中取得之財
　　產，為此依同法第一千零三十條之一第一項之規定，請求被上訴人給付分配剩餘
　　財產三百萬元，而在本院更一審時擴張聲明增加分配剩餘財產二百萬元，共五百
　　萬元（關於離婚部分經本院八十五年度家上字第一二八號判決上訴人勝訴，並經
　　最高法院裁定駁回甲○○之上訴而告確定。關於未成年子女親權行使負擔部分：
　　經本院以同上判決上訴人敗訴後，最高法院駁回其上訴而敗訴確定。關於慰藉金
　　部分，本院同上判決維持一審判決上訴人五十萬元部分勝訴，被上訴人未聲明不
　　服，上訴人僅就其中五十萬元上訴，但經最高法院駁回而全部確定。就分配剩餘
　　財產部分：上訴人原起訴請求六百萬元，在本院同上審理中減縮為三百萬元，經
　　維持第一審所為上訴人全部敗訴之判決，上訴人僅就其中五十萬元部分上訴，經
　　最高法院發回本院第一次更審後，上訴人擴張聲明增加二百萬元，是本件其請求
　　分配剩餘財產部分即為二百五十萬元。）(二)被上訴人甲○○則以：兩造於婚姻關
　　係存續中並未增加任何財產，被上訴人雖登記為進和公司之股東，但因該公司係
　　其父母創立之家族公司，其父母借用其名義信託登記為股東，伊並無出資，亦無
　　分配盈餘，且該股東名義亦已依其父母指示返還其父母而登記其父母兄弟名義，
　　上訴人請求分配剩餘財產均屬無據等語，資為抗辯。
二、按法定夫妻財產制於民國九十一年六月經立法院三讀修正通過，廢除法定夫妻聯
　　合財產制，改採所得分配制，惟查本件離婚之訴及剩餘財產分配之訴，上訴人於
　　八十四年即已起訴，而兩造婚姻關係復於八十七年十月間因判決離婚確定而解消
　　，是本件關於剩餘財產之分配，應依當時有效之法律即聯合財產制之法律關係以
　　資適用。又查聯合財產制剩餘財產分配請求權之計算，係以婚姻關係存續中所取
　　得現存之財產，扣除婚姻關係存續中所負之債務後，如有剩餘，其剩餘財產之差
　　額應平均分配，但因繼承或其他無償取得之財產，不在此限，民法第一千零三十
　　條之一第一項定有明文。又剩餘財產分配請求權係於七十四年六月三日立法院三
　　讀通過後總統公布，同月五日開始實施發生效力。因此依七十四年六月三日修正
　　公布施行之民法親屬編施行法第一條後段規定，關於親屬之事件，在民法親屬編
　　修正前發生者，除該施行法有特別規定外，不適用修正後之規定。茲該施行法既
　　未特別規定，修正後之民法第一千零三十條之一規定，於修正前已結婚並取得之
　　財產，亦有其適用。則夫妻於民法親屬編修正前已結婚並取得之財產，自無適用
　　該修正規定之餘地（最高法院八十一年台上字第二三一五號判決參考）。又如以
　　婚姻關係解消為剩餘財產分配原因時，則應比較聯合財產制開始時之夫妻之財產
　　及財產制關係消滅時之財產狀況，如有剩餘其剩餘之半數，他方配偶有求權。再
　　者，夫妻一方主張對他方財產有剩餘財產分配權利存在者，就其權利存在之事實
　　應負舉證責任，即應就他方財產於婚姻關係存續中增加之事實，應負舉證之責。
三、得心證之理由
  (一)兩造不爭執部分：
    上訴人主張兩造於民國七十年六月一日結婚，其後兩造離婚之訴經最高法院於八
    十七年十月十五日裁定駁回被上訴人之上訴而確定，是兩造婚姻關係於同日因離
    婚判決確定而消滅之事實，為兩造所不爭執，並有戶籍謄本及最高法院八十七年
    度台上字第二四０二號裁定在卷可稽，應認為真正。
  (二)本件上訴人主張其依民法第一千零三十條之一剩餘財產分配請求權法律關係對被
    上訴人有二百五十萬元之剩餘財產分配權利，無非係以被上訴人為進和公司之股
    東，民國六十三年被上訴人為進和公司股東時，其出資額僅為三十萬元，兩造七
    十年六月一日結婚後，共經三次增資，即七十三年、七十八年及八十一年，上訴
    人之出資額增至二百萬元，並認該三次係以現金增資，該增資之一百七十萬元股
　　份部分，應按進和公司之資產比例計算後，其增加之數額即為婚姻關係存續中增
　　加之財產，應為剩餘財產之分配。經核：本件被上訴人於六十三年間為進和公司
　　股東，其出資額為三十萬元，其後七十三年一月二十一日，被上訴人之出資額，
　　因股東高許雲英將其出資中之十萬元讓由被上訴人承受，而增為四十萬元；七十
　　八年十二月因進和公司業務須要，股東同意現金增資，被上訴人再以現金繳納增
　　資款六十萬元，進和公司之資本總額由原三百萬元，增為六百萬元，被上訴人之
　　出資額為一百萬元，占股份六分之一；至八十一年五月間，進和公司再增資六百
　　萬元，被上訴人以現金再增資一百萬元，共二百萬元，亦占股份總數六分之一；
　　其後八十四年六月被上訴人之出資額二百萬元分別讓由其餘五位股東各承受四十
　　萬元計二百萬元，上開事實業據本院調閱進和公司登記事項卡核閱無訛，應認為
　　真正。
  (三)查本件上訴人主張被上訴人姻關係存續中增加之財產僅為被上訴人於進和公司之
    股東權利，而上訴人於婚姻關係存續中並無增加之財產可供為剩餘財產分配，業
    據其提出被上訴人前於台灣板橋地方法院八十八年度訴字第一一三五號與本院八
    十九年度上易字第一六九號損害賠償事件判決各一紙為證，核本件被上訴人於該
　　訴訟中曾為剩餘財產分配之請求，但因上訴人無何剩餘財產可供分配，經法院駁
　　回本件被上訴人之訴，是以堪認上訴人主張伊於婚姻關係存續中並無剩餘財產可
　　供分配之主張為可採。因此本件所應審酌者即為被上訴人有無上訴人主張之前開
　　增資現仍存在於進和公司之股東權利可資分配。
　(四)經查兩造於七十年六月一日結婚，而被上訴人於六十三年成為進和公司股東，其
　　出資額當時為三十萬元，自非為婚姻關係存續中取得之財產，其後七十三年一月
　　增資十萬元，而為四十萬元，其既係於七十四年六月五日剩餘財產分配請求權增
　　訂前增加之財產，雖其係婚姻關係存續中取得之財產，但依前揭說明，不應列為
　　剩餘財產分配標的。次查上開被上訴人七十八年及八十一年間各為六十萬元及一
　　百萬元兩次合計一百六十萬元之增資款，係以現金增資，有上開進和公司登記事
　　項卡在卷可稽。被上訴人雖抗辯稱係因其父母信託登記予被上訴人名義等語。經
　　查：
  (1)進和公司於六十二年五月四日設立，係一家族公司，有被上訴人提出之進和公司
　　變更登記事項卡及上訴人提出之小規模營利事業簡易資料表影本在卷可稽( 見原
　　審卷第五一頁、本院更(一)卷第二八頁) ，並經證人即被上訴人之母高許雲英於本
　　院更一審中證稱當時設立有限公司有股東人數之限制，而以其子女名義登記為股
　　東以拼湊人數等語在卷。查被上訴人係四十六年十月二十四日出生（見原審卷第
　　四二頁－戶籍謄本記載），於進和公司在六十二年間設立時年僅十五歲餘，尚在
　　國中求學，當無資力出資三十萬元成為進和公司之股東；再依進和公司之其他股
　　東高錫宗、高許雲英係甲○○之父母，高振賜、高振展、高振東均係甲○○之胞
　　弟等情節（見原審卷第五一、五二、十四、十五頁）觀之，則被上訴人辯稱進和
　　公司係伊父母胼手胝足打拼而來，伊僅是掛名股東，設立時並未出資三十萬元，
　　其僅係因信託登記為股東等語，當為可採。至進和公司於七十三年一月二十一日
　　辦理增資，被上訴人之出資增額加為四十萬部分，因不在本件剩餘產分配範圍，
　　已如前述，即無審酌其資金來源必要。
  (2)七十八年及八十一年間之增資，被上訴人業已成年，並擔任進和公司之廠長一職
    ，其自有增加財產之能力，而被上訴人於本院更一審中，亦自承伊僅是領零用金
    而已，並未領薪水（更一審卷一二五頁），證人江朵秀亦證稱「但我有聽我婆婆
　　說過我們每月錢領得少，不要計較，因為你們都是股東」等語（更一審卷一一三
　　頁）。依此可證，被上訴人擔任進和公司廠長並非無償行為，雖其僅領零用金而
　　未領取薪水，但其對進和公司之勞務關係，已轉換為對進和公司之股東權，並於
　　上開二次增資時，以該增資之部分為其勞務對價關係，況核上開二次增資均載明
　　係現金增資，自應認屬婚姻關係存續中因勞力取得而現存之財產，非被上訴人父
　　母無償贈與之財產。且被上訴人復未就無償取得之事實盡舉證責任，就此部分，
　　應認上訴人主張為可採，被上訴人無償取得或信託登記之辯詞，不足採信。
  (五)被上訴人上開股權於兩造婚姻關係解消前之八十四年六月二十九日，將其所持有
　　之進和公司六分之一股權（即二百萬元出資部分）全部移轉登記為其父母及三位
　　弟弟名下，各為四十萬元，而於婚姻關係解消前業已不存在，有上開登記事項卡
　　可證，被上訴人並抗辯稱該股權本即為其父母信託登記而移轉回去等語。但上開
　　增資部分既為被上訴人擔任進和公司廠長之對價關係而取得，自非其父母信託登
　　記之財產，亦非無償取得之財產，已如上述。被上訴人復自承因上訴人告其通姦
　　，其父生氣下將股權移轉回去，足認上開股權之轉讓，並無對價或任何贈與關係
　　存在，其移轉股權行為即為通謀虛偽意思表示而無效，上訴人以此主張通謀虛偽
　　意思表示而無效者，應為可採。該移轉行為既然無效，則兩造於婚姻關係解消時
　　，
    該增資部分仍為被上訴人所有，上訴人即得就該婚姻關係存續中增加之財產，為
    剩餘財產之分配。
  (六)上訴人得請求之分配款數額部分：上訴人對被上訴人得就上開增資部分（即七十
    八年與八十一年之增資二次共一百六十萬元）主張之剩餘財產分配權利，已如前
    述。而其得請求分配之數額，雖上訴人主張上開二次增資額，如以進和公司淨值
    按其出資額比例計算，其可分配剩餘產額為二百五十萬元。但查本件被上訴人於
    該二次增資既係以擔任廠長之職之報酬一百六十萬元轉換為現金增資股份，應認
    於婚姻關係存續中取得財產價值為該一百六十萬元，非以進和公司現在之財產狀
    況，按一百六十萬元之增資所占比例計算，是其主張得分配之數額為二百五十萬
    元，並無依據。本件應認上訴人對被上訴人得請求之剩餘財產分配款為八十萬元
    。上訴人逾此部分之請求為無理由。
四、綜上所述，上訴人本於剩餘財產分配請求權法律關係，請求上訴人給付捌拾萬元
    ，為有理由，應予准許。逾此所為請求，為無理由，應予駁回。又，上訴人勝訴
    部分，雖兩造分別陳明願供擔保為准、免假執行之宣告，經核因本件被上訴人敗
    訴部分金額未逾新台幣一百五十萬元，不得上訴第三審，於本院判決後即告確定
    ，即無宣告假執行必要，其假執行之聲請即無理由。原審就上開應准許部分，為
    上訴敗訴之判決，尚有未洽，上訴意旨求予廢棄改判，為有理由，爰由本院予以
    廢棄改判如主文第二項所示。至於上訴人之請求不應准許部分，原判決為上訴人
    敗訴之判決，並駁回其假執行之聲請，雖其理由與本院不同，但結論並無不同，
    是上訴意旨求予廢棄改判，為無理由，應駁回其上訴。
五、據上論結，本件上訴為一部有理由，一部無理由，爰判決如主文。
中　　　華　　　民　　　國　　九十一　　年　　　九　　　月　　　四　　　日
                                民事第九庭
                              　　　審判長法  官　吳  謙  仁
                              　　　　　　法  官　蘇  瑞  華
                              　　　　　　法  官　魏  大  喨
右正本係照原本作成。
上訴人如不服本判決，應於收受送達後二十日內向本院提出上訴書狀，其未表明上訴
理由者，應於提出上訴後二十日內向本院補提理由書狀（均須按他造當事人之人數附
繕本）上訴時應提出委任律師或具有律師資格之人之委任狀；委任有律師資格者，另
應附具律師及格證書及釋明委任人與受任人有民事訴訟法第四百六十六條之一第一項
但書或第二項（詳附註）所定關係之釋明文書影本。
被上訴人不得上訴。
中　　　華　　　民　　　國　　九十一　　年　　　九　　　月　　　五　　　日
　　　　　　　　　　　　　　　　  　　　　書記官  黃  美  玉
附註：
民事訴訟法第四百六十六條之一（第一項、第二項）：
對於第二審判決上訴，上訴人應委任律師為訴訟代理人。但上訴人或其法定代理人具
有律師資格者，不在此限。
上訴人之配偶、三親等內之血親、二親等內之姻親，或上訴人為法人、中央或地方機
關時，其所屬專任人員具有律師資格並經法院認為適當者，亦得為第三審訴訟代理人
。
